臺灣臺北地方法院刑事判決　　　　　　　100年度訴字第820號
公　訴　人　臺灣臺北地方法院檢察署檢察官
被　　　告　潘明和
　　　　　　張明杰
上列被告因違反臺灣地區與大陸地區人民關係條例等案件，經檢
察官提起公訴（100年度偵字第6025號），被告於本院準備程序
中就被訴事實為有罪之陳述，經告知簡式審判程序之旨，並聽取
公訴人及被告之意見後，本院合議庭認為適宜由受命法官獨任進
行簡式審判程序而裁定改由受命法官獨任進行簡式審判程序審理
，判決如下：
    主  文
潘明和共同違反不得使大陸地區人民非法進入臺灣地區之規定，
處有期徒刑肆月，如易科罰金，以銀元佰元即新臺幣玖佰元折
算壹日。減為有期徒刑貳月，如易科罰金，以銀元佰元即新臺
幣玖佰元折算壹日。
張明杰共同違反不得使大陸地區人民非法進入臺灣地區之規定，
處有期徒刑陸月，如易科罰金，以銀元佰元即新臺幣玖佰元折
算壹日。減為有期徒刑月，如易科罰金，以銀元佰元即新臺
幣玖佰元折算壹日。
    事  實
一、潘明和、張明杰均明知劉小娟（通緝中）係大陸地區人民，
    非經主管機關許可不得進入臺灣地區，潘明和與劉小娟間並
    無結婚之真意，竟貪圖新臺幣（下同）10萬元人頭費用，遂
    應張明杰之邀，2人共同基於使大陸地區人民非法進入臺灣
    地區及行使使公務員登載不實文書之犯意聯絡，及與劉小娟
    共同基於行使使公務員登載不實文書之犯意聯絡，由張明杰
    提供潘明和前往大陸地區之機票，於民國91年6月15日2人同
    行前往大陸地區，潘明和經張明杰居間介紹結識有意以假結
    婚再申請探親名義入境來臺打工之大陸地區人民劉小娟後，
    潘明和與劉小娟先於同年月28日，在大陸地區福建省福州巿
    民政局登記結婚，於同年7月2日取得該巿公證處核發之
    (2002)榕公證內民字第4983號結婚公證書，張明杰與潘明和
    先行返臺，於香港轉機時，張明杰交付報酬6,000元予潘明
    和。嗣後，潘明和向臺灣地區財團法人海峽交流基金會（下
    稱海基會）辦理驗證，取得前述結婚公證書與福州市公證協
    會寄交之公證書副本相符之證明書。再於同年8月16日，持
    大陸地區結婚公證書、海基會證明書等文件，前往臺北市信
    義區戶政事務所申請辦理結婚登記，致該管公務員為形式審
    查後，將潘明和與劉小娟結婚此一不實事項登載於職務上掌
    管之戶籍登記簿公文書，並憑以核發填載不實結婚配偶姓名
    之戶口名簿、戶籍謄本、潘明和身分證，足生損害於戶政機
    關對於戶籍登記管理之正確性。潘明和復於同年月19日，持
    上開不實之戶籍謄本及戶口名簿至臺北市政府警察局信義分
    局吳興街派出所，填具大陸地區人民進入臺灣地區保證書以
    辦理對保手續，經該派出所員警實質查核後簽註意見完成對
    保手續。俟取得前開保證書後，潘明和即填寫大陸地區人民
    入出臺灣地區申請書，並提出劉小娟之大陸地區居民身分證
    影本、保證書、大陸地區人民進入臺灣地區保證書及上開內
    容不實之戶籍謄本，委託張明杰向內政部入出國及移民署提
    出申請，請求准許劉小娟以配偶身分進入臺灣地區團聚，而
    行使前開內容不實之戶籍謄本，經移民署承辦人員為實質審
    查後，於同年8月20日准許劉小娟來臺，劉小娟即於同年10
    月9日入境臺灣地區。嗣因潘明和於犯罪被查獲前，於99 年
    9月8日至基隆市警察局第四分局大武崙派出所自首，始查悉
    上情。
二、案經基隆巿政府警察局第三分局報請臺灣臺北地方法院檢察
    署檢察官偵查起訴。
    理  由
一、本件被告潘明和、張明杰所犯係使大陸地區人民非法進入臺
    灣地區之規定等罪，均係死刑、無期徒刑、最輕本刑為3年
    以上有期徒刑以外之罪，且非高等法院管轄第一審案件，因
    被告於本院準備程序中，先就被訴事實為有罪之陳述，經告
    知簡式審判程序之旨，並聽取檢察官及被告之意見後，本院
    合議庭裁定由受命法官進行簡式審判程序，是本件之證據調
    查，依刑事訴訟法第273條之2規定，不受同法第159條第1項
    、第161條之2、第161條之3、第163條之1及第164條至第170
    條規定之限制，合先敘明。
二、上揭犯罪事實，業據被告2人迭於警詢、偵訊及本院審理中
    坦承不諱，並有內政部入出國及移民署100年3月18日移署資
    處丹字第1000038891號函暨大陸地區人民入出臺灣地區申請
    書、保證書、戶籍謄本海基會（98）核字第187962號證明書
    、中華人民共和國福建省福清市公證處（2009）融證民字第
    7081號親屬關係公證書、劉小娟中華人民共和國身份證正反
    面影本1份、大陸地區人民進入臺灣地區旅行證申請書、大
    陸地區人民進入臺灣地區保證書、被告潘明和簽立之委託書
    、劉小娟入出國日期紀錄各1份、臺北市政府戶政事務所100
    年3月18日北市信戶字第10030271200號函暨結婚登記申請書
    1份、海基會（91）核字第041061號證明1紙、中華人民共和
    國（2002）榕公證內民字第4983號結婚證明書1紙及被告2人
    入出境資訊連結作業各1份等件在卷可稽，是被告2人前揭出
    於任意性之自白與事實相符，得採為認定事實之證據。本件
    事證明確，被告2人犯行足堪認定，自應依法論科。
三、新舊法比較：
  (一)被告2人行為後，臺灣地區與大陸地區人民關係條例第79條
    業於92年10月29日修正公布，並自同年10月31日施行。修正
    前同條例第79條第1項規定：「違反第15條第1款規定者，處
    5年以下有期徒刑、拘役或科或併科新臺幣50萬元以下罰金
    」，修正後第79條第1項、第2項則規定「違反第15條第1款
    規定者，處1年以上7年以下有期徒刑，得併科新臺幣100萬
    元以下罰金」、「意圖營利而犯前項之罪者，處3年以上10
    年以下有期徒刑，得併科新臺幣500萬元以下罰金」，區分
    為意圖營利及非意圖營利之犯罪類型，各有不同之刑度，且
    刑度均較舊法為高。是比較新舊法之結果，自以行為時法較
    有利於被告2人，是應適用修正前之臺灣地區與大陸地區人
    民關係條例第79條。
  (二)被告2人行為後，刑法已於94年2月2日修正公布，並於95年7
    月1日施行，修正後第2條第1項規定：「行為後法律有變更
    者，適用行為時之法律。但行為後之法律有利於行為人者，
    適用最有利於行為人之法律」，此項修正乃為符合刑法第1
    條罪刑法定主義之要求，貫徹法律禁止溯及既往原則，屬規
    範行為後法律變更所生新舊法律比較適用之準據法，無比較
    新舊法之問題，應逕適用修正後刑法決定新舊法之適用，先
    予敘明。又刑法第2條第1項既曰法律，自較刑之範圍為廣；
    除法律有特別規定者（如修正後刑法第2條第2項非拘束人身
    自由之保安處分適用裁判時法，修正後刑法施行法第9條之3
    規定之情形），應依其規定；或事關執行之緩刑之宣告，或
    犯罪在刑法修正施行前，自首在刑法施行後之自首部分，或
    程序之規定（程序從新，如刑法第40條沒收宣告之程序規定
    ），應適用裁判時之修正後刑法之規定外；依修正後刑法第
    2 條第1項比較時，應就罪刑有關之共犯、未遂犯、連續犯
    、牽連犯、結合犯，以及累犯加重，自首減輕暨其他法定加
    減原因（如身分加減）與加減例等一切情形，綜其全部之結
    果而為比較後整個適用，不能割裂而分別適用有利益之條文
    ，有最高法院95年5月23日95年度第8次刑庭會議決議可參。
    惟此所謂割裂適用，係指與罪刑有關之本刑而言，不包括易
    刑處分在內，有關易科罰金及易服勞役之折算標準，應分別
    為新舊法有利不利之比較，依刑法第2條第1項從舊從輕原則
    定其易刑之折算標準，最高法院亦著有96年度臺上字第2790
    、6956號判決意旨足憑。其中修正後刑法第55條關於想像競
    合犯之規定，增列「不得科以較輕罪名所定最輕本刑以下之
    刑」，惟此僅係法理之明文化，非屬法律之變更，自無新、
    舊法比較之問題。茲就新舊法之比較適用依序說明如下：
  1.刑法第33條第5款關於罰金刑之規定：刑法分則編各罪所定
    罰金刑之貨幣單位原為銀元，修正前刑法第33條第5款規定
    ：「罰金：1元（銀元）以上」，而依98年4月29日廢止前罰
    金罰鍰提高標準條例規定，72年6月26日前修正之刑法部分
    條文罰金數額提高2至10倍，其後修正者則不提高倍數，並
    依現行法規所定貨幣單位折算新臺幣條例規定，以銀元1元
    折算新臺幣3元；修正後刑法第33條第5款規定：「罰金：新
    臺幣1千元以上，以百元計算之」，故刑法分則法定本刑中
    列有罰金者，其法定最低度罰金因之提高，涉及科刑規範變
    更，故仍有比較新舊法之必要（最高法院96年度臺上字第
    1464號判決意旨參照）。而刑法第33條第5款所定罰金貨幣
    單位經修正為新臺幣後，刑法分則各罪所定罰金刑之貨幣單
    位亦應配合修正為新臺幣，為使刑法分則編各罪所定罰金之
    最高數額與刑法修正前趨於一致，乃增訂刑法施行法第1條
    之1：「中華民國94年1月7日刑法修正施行後，刑法分則編
    所定罰金之貨幣單位為新臺幣。94年1月7日刑法修正時，刑
    法分則編未修正之條文定有罰金者，自94年1月7日刑法修正
    施行後，就其所定數額提高為30倍。但72年6月26日至94年1
    月7日新增或修正之條文，就其所定數額提高為3倍」；從而
    ，刑法分則編各罪所定罰金刑之最高數額，於上述規定修正
    後並無不同，惟修正後刑法第33條第5款所定罰金刑最低數
    額，較之修正前提高，自以修正前刑法第33條第5款規定有
    利於被告2人，應適用修正前之規定。
  2.共同正犯：修正前刑法第28條規定：「二人以上共同『實施
    』犯罪之行為者，皆為共同正犯」，被告行為後，新法修正
    為：「二人以上共同『實行』犯罪之行為者，皆為共同正犯
    」；將舊法之「實施」修正為「實行」。原「實施」之概念
    ，包含陰謀、預備、著手及實行等階段之行為，修正後僅共
    同「實行」犯罪行為始成立共同正犯，是新法共同正犯之範
    圍已有限縮，排除陰謀犯、預備犯之共同正犯，新舊法就共
    同正犯之範圍既因此而有所變動，自屬犯罪後法律有變更（
    最高法院97年度臺上字第1622號判決意旨參照）。本件被告
    2人均屬實行行為之共同正犯，經比較修正前後之規定，對
    被告2人而言並無較不利。
  3.牽連犯：又刑法第55條後段有關「犯一罪而其方法或結果之
    行為犯他罪名」之牽連犯之規定，經修正刪除，亦即修正後
    之刑法，已無牽連犯得論以裁判上一罪之情形。所犯之數罪
    ，應按其具體情形論罪。查被告2人所為使大陸地區人民非
    法進入臺灣地區罪及行使使公務員登載不實文書罪，其行為
    、時間屬個別獨立，但有方法、目的之牽連關係，如適用修
    正前之規定，顯較有利於被告2人，是應適用修正前之規定
    。
  4.自首：刑法第62條自首之規定，於94年1月7日修正，95年7
    月1日施行前之規定：「對於未發覺之罪自首而受裁判者，
    減輕其刑，但有特別規定者，依其規定」，修正後則為：「
    對於未發覺之罪自首而受裁判者，得減輕其刑。但有特別規
    定者，依其規定」，依修正後刑法第62條將原規定之「必減
    」修正為「得減」，雖性質上屬刑法裁量之事項，惟既影響
    行為人之刑罰法律效果，應屬法律變更之範疇，而有刑法第
    二條第一項之適用，經比較新舊法，以舊法規定「必減」對
    行為人較為有利，故應適用修正前之刑法第62條前段規定減
    輕其刑。
三、論罪科刑理由：
  (一)按修正前臺灣地區與大陸地區人民關係條例第79條第1項對
    於違反同條例第15條第1款所定不得使大陸地區人民非法進
    入臺灣地區之處罰，旨在防止大陸地區人民非法進入臺灣地
    區，以維護臺灣地區之安全與安定；所稱「非法」，自應從
    實質上之合法性予以判斷，凡評價上違反法秩序之方法，均
    屬「非法」。在大陸地區通謀虛偽結婚，以不實之結婚證明
    辦理相關戶籍登記、入境等手續，憑以進入臺灣地區，其所
    持之入境許可文件雖係入出境主管機關所核發，形式上為合
    法，但因以詐欺方法而取得，即不具實質上之合法性，仍屬
    非法進入臺灣地區（參照最高法院94年度臺上字第1064號判
    決意旨）；次按刑法第214條之使公務員登載不實事項於公
    文書罪，須一經他人聲明或申報，公務員即有登載之義務始
    屬之。查戶政事務所承辦公務員受理結婚登記時，由申請人
    提出證明文件予戶政機關驗後，即應予以登載，98年1月7日
    修正公布施行前戶籍法施行法第13條第2項、第17條定有明
    文，是關於結婚之戶籍登記，戶籍機關當僅為形式審查，並
    非為實質審查。至於內政部入出國及移民署對於人民申請大
    陸配偶來台團聚之事項，該署承辦公務員必須進行相關面談
    等程序，再進行實質之審查；警察機關就人民申請大陸地區
    人民進入臺灣地區保證書對保，須實質查核並簽註意見，非
    單純依申請人所提出之資料為形式審查。
  (二)核被告2人所為，均係違反臺灣地區與大陸地區人民關係條
    例第15條第1款使大陸地區人民非法進入臺灣地區之規定，
    應依92年12月29日修正前臺灣地區與大陸地區人民關係條例
    第79條第1項規定處斷，及犯刑法第216條、第214條行使使
    公務員登載不實等罪。被告2人所為使大陸地區人民劉小娟
    非法進入臺灣地區犯行，有共同犯意聯絡及行為分擔，應論
    以共同正犯；被告2人所為行使使公務員登載不實文書犯行
    ，與劉小娟間亦具有共同犯意聯絡及行為分擔，亦應論以共
    同正犯。又被告2人所為上開使公務員登載不實文書之低度
    行為，均應為行使之高度行為所吸收，均不另論罪。被告2
    人所犯行使使公務員登載不實文書罪及使大陸地區人民非法
    進入臺灣地區罪等2罪間，有方法目的之牽連關係，應依修
    正前刑法第55條規定，從一重依使大陸地區人民非法進入臺
    灣地區罪處斷。
  (三)被告潘明和於犯情未被有偵查犯罪職權之公務員發現前，向
    有偵查犯罪職權之基隆市政府警察局第三分局警員承認前述
    犯行，並接受裁判，依修正前刑法第62條前段之規定，減輕
    其刑。爰審酌被告2人明知潘明和與大陸地區女子劉小娟無
    結婚之真意，竟以假結婚之方式使劉小娟得以入境來臺，破
    壞婚姻制度，影響戶政機關對於戶政事務管理之正確性，造
    成臺灣地區對大陸地區人民入境管理之危害，並斟酌被告2
    人於本案犯罪參與之角色，其之犯罪動機、目的、手段、犯
    罪所生之危害程度、其之生活狀況、智識程度，及被告2人
    均已坦承犯行，犯罪後態度尚無不佳等一切情狀，量處如主
    文所示之刑，以示懲儆。又被告2人於犯罪後，中華民國九
    十六年罪犯減刑條例業於96年7月4日公布，於同年月16日起
    施行，本案被告2人犯罪時點均係在96年4月24日減刑基準日
    之前，且所犯之罪核與該條例第2條第1項之規定相符，復無
    同條例第3條限制減刑之除外情形，爰均依該條例第2條第1
    項第3款規定，減其等上開宣告刑期2分之1。查被告潘明和
    及張明杰所犯係最重本刑5年以下有期徒刑之罪，經本院分
    別判處有期徒刑6月、減為有期徒刑3月及有期徒刑4月、減
    為有期徒刑2月，則就其宣告刑及減得之刑，依法均應諭知
    易科罰金之折算標準，按被告2人於行為後，刑法關於徒刑
    易科罰金、罰金易服勞役之折算標準，亦於95年7月1日修正
    施行，而因該等規定屬有關刑罰執行之易刑處分，並非直接
    涉及實體刑罰權之論罪、科刑事項，與其他與論罪、科刑有
    關之刑法條文規定並無整體比較適用之問題，關於徒刑易科
    罰金、罰金易服勞役之折算標準及，應分別依新法第2條第1
    項之規定，適用最有利於行為人之法律。而依修正前刑法第
    41條第1項前段，及廢止前罰金罰鍰提高標準條例第2條前段
    規定，有期徒刑易科罰金，以銀元100元以上300元以下折算
    1日，經折算為新臺幣後，以新臺幣300元以上900元以下折
    算1日，依修正後刑法第41條第1項前段規定，則以新臺幣
    1,000元、2, 000元或3,000元折算一日，經比較結果，應以
    行為時即修正前刑法第41條第1項前段規定對被告2人較為有
    利。從而，本案就被告2人之宣告刑及所減得之刑，均應依
    修正前刑法第41條第1項前段，及刪除前罰金罰鍰提高標準
    條例第2條前段規定，諭知如主文所示之易科罰金折算標準
    。
據上論斷，應依刑事訴訟法第299 條第1 項前段，92年12月31日
修正施行前之臺灣地區與大陸地區人民關係條例第79條第1 項，
刑法第11條前段、第2 條第1 項前段、第216 條、第214 條、第
42條第3 項，95年7 月1 日修正施行前之刑法第28條、第55條、
第56條、第41條第1 項前段，廢止前罰金罰鍰提高標準條例第2
條第1 項，現行法規所定貨幣單位折算新臺幣條例第2 條，刑法
施行法第1 條之1 ，中華民國九十六年罪犯減刑條例第2 條第1
項第3款、第7 條，判決如主文。
本案經檢察官陳鴻濤到庭執行職務
中    華    民    國  100    年    10    月    27    日
                  刑事第三庭    法  官  江春瑩
以上正本證明與原本無異。
如不服本判決應於收受送達後10日內向本院提出上訴書狀，並應
敘述具體理由；其未敘述上訴理由者，應於上訴期間屆滿後20日
內向本院補提理由書（均須按他造當事人之人數附繕本）「切勿
逕送上級法院」。
                                書記官  徐鶯尹
中    華    民    國   100    年    10    月    27    日
附錄法條：
92年12月29日修正前臺灣地區與大陸地區人民關係條例第79條
違反第十五條第一款規定者，處五年以下有期徒刑、拘役或科或
併科新台幣五十萬元以下罰金。
以犯前項之罪為常業者，處一年以上七年以下有期徒刑，得併科
新台幣一佰萬元以下罰金。
第一項之未遂犯罰之。
中華民國刑法第216條
（行使偽造變造或登載不實之文書罪）
行使第 210 條至第 215 條之文書者，依偽造、變造文書或登載
不實事項或使登載不實事項之規定處斷。
中華民國刑法第214條
（使公務員登載不實罪）
明知為不實之事項，而使公務員登載於職務上所掌之公文書，足
以生損害於公眾或他人者，處 3 年以下有期徒刑、拘役或 5 百
元以下罰金。